臺灣高等法院刑事裁定
110年度毒抗字第1639號
抗  告  人
即  被  告  簡梓洋




上列抗告人因毒品危害防制條例案件，不服臺灣基隆地方法院中
華民國110年11月10日裁定（110年度毒聲字第585號），提起抗
告，本院裁定如下：
    主  文
抗告駁回。                                             
    理  由
一、原裁定意旨略以：抗告人即被告簡梓洋（下稱抗告人）基於
    施用第二級毒品甲基安非他命之犯意，於民國107年8月10日
    傍晚5時許，在基隆市廟口夜市附近小巷内之某處，將甲基
    安非他命置入玻璃球内，以玻璃球燒烤吸食煙霧方式，施用
    甲基安非他命1次，業據抗告人於警詢、偵訊時坦承不諱，
    且抗告人為警查獲時採集之尿液，經送驗結果呈安非他命、
    甲基安非他命陽性反應，有臺北市政府警察局偵辦毒品案件
    尿液檢體委驗單（尿液檢體編號：127507)、台灣尖端先進
    生技醫藥股份有限公司107年8月28日濫用藥物檢驗報告在卷
    可稽，足認抗告人自白施用甲基安非他命係與事實相符。又
    抗告人未曾因施用毒品而受觀察、勒戒或強制戒治處分，檢
    察官聲請裁定抗告人送勒戒處所執行觀察、勒戒，核屬有據
　　，應予准許等語。
二、抗告意旨略以：
　㈠抗告人於107年8月10日施用第二級毒品係屬初犯，經檢察官
    為附命緩起訴處分，嗣因另犯他案而經檢察官撤銷之，自應
    回復為原緩起訴處分不存在之狀態，然檢察官仍應依毒品條
    例第24條第2項、第1項、第20條第3項等規定裁量是否為附
    命緩起訴或聲請觀察、勒戒。惟本件抗告人於107年初犯施
    用第二級毒品之犯行，經檢察官為緩起訴戒癮治療，抗告人
    業於108年10月完成戒癮治療完畢，且無毒品戒癮治療實施
    辦法及完成治療認定標準第11條等情形，迄今均未再吸食毒
    品，足認抗告人經治療機構治療後已戒除毒癮而徹底擺脫毒
    品危害。
　㈡又本件抗告人既已完成戒癮治療，僅因另案判刑而撤銷原附
    條件之緩起訴，然檢察官仍應依毒品危害防制條例現行雙軌
    制而具體依抗告人之情事而裁量是否依職權為緩起訴抑或聲
    請觀察勒戒。又觀察、勒戒等保安處分性質，與羈押之強制
    處分同具剝奪人身自由之性質，抗告人業經戒癮治療完成，
    已無施用毒品之疑慮，又抗告人因一時失慮而接觸毒品，已
    深感後悔並抱悔意，重申戒毒決心，現有家庭且工作穩定、
    生活作息正常且規律，亦無再犯事實與跡象，如能在醫院戒
    癮治療替代監禁式之觀察、勒戒，仍可達相同目的，檢察官
    及原審裁定並未審酌抗告人之個案情況而裁量觀察、勒戒，
    明顯違反比例原則。
　㈢綜上，抗告人107年施用毒品為初犯、亦無前科，也無毒品戒
    癮治療實施辦法及完成治療認定標準第2條不適合為戒癮治
    療之法定事由，於緩起訴處分撤銷後，檢察官未再賦予抗告
    人表示意見之機會，亦未綜合審酌上情就其聲請觀察勒戒說
    明相當理由，該裁量雖屬檢察官職權行使之範疇，法院原則
    上應予尊重，然本件程序上之瑕疵已屬明顯，所為裁量結果
    自難認允當，故請求撒銷原裁定並駁回檢察官之聲請。
三、按現行毒品危害防制條例對於「初犯」及「3年後再犯」之
    處遇，係採「觀察、勒戒」與「附命完成戒癮治療之緩起訴
    處分」併行之雙軌模式，檢察官對之本得按照個案情形，依
    法裁量決定採行緩起訴之戒癮治療或觀察、勒戒，而是否給
    予施用毒品者為附命完成戒癮之緩起訴處分，係屬檢察官之
    職權，並無「附條件之緩起訴」應優先於「觀察、勒戒」的
    強制規定；次按觀察、勒戒處分，其立法意旨在幫助施用毒
    品者戒除毒癮，性質非為懲戒行為人，而係為消滅行為人再
    次施用毒品之危險性，所導入一療程觀念，針對行為人將來
    之危險所為預防、矯治措施之保安處分，以達教化與治療之
    目的，可謂刑罰之補充制度，從而其雖兼具剝奪自由權利之
    性質，卻有刑罰不可替代之教化治療作用。是同條例規定之
    「觀察、勒戒處分」及「附條件之緩起訴處分（含附命完成
    戒癮治療之緩起訴）」，何者對於施用毒品者較為有利，端
    在何種程序可以幫助其戒除施用毒品之行為，尚非可由法院
    逕行認定附命緩起訴對施用毒品者係較有利，如從治療效果
    之觀點而論，亦難謂附命緩起訴必然較觀察、勒戒有利於行
    為人；再按檢察官適用刑事訴訟法第253條之1第1項及第253
    條之2對被告為緩起訴處分時，應「參酌刑法第57條所列事
    項及公共利益之維護」，並「認以緩起訴為適當」者，始得
    為之，可認檢察官應以向法院聲請觀察、勒戒為原則，於例
    外符合上揭緩起訴處分之要件時，始得另為附條件之緩起訴
    處分。檢察官是否適用前開規定對被告為緩起訴處分，自得
    本於前開規定之立法目的，妥為斟酌、裁量，始予決定。而
    其裁量之結果，如認適於對被告為緩起訴處分者，固須於緩
    起訴處分中說明其判斷之依據，惟其如認應向法院聲請觀、
    勒戒者，此時因係適用原則而非例外，自無需贅予交代不適
    於為緩起訴處分之理由。對上述所指檢察官之職權行使，並
    非法院所得介入審酌，法院原則上應尊重檢察官職權行使之
    裁量結果，僅就檢察官之判斷有違背法令、事實認定有誤或
    其他裁量重大明顯瑕疵等事項，予以有限之低密度審查。另
    按毒品危害防制條例條例第24條修正施行後所定之多元附條
    件緩起訴處分，並不限於「附命緩起訴」，且撤銷緩起訴處
    分後，亦應由檢察官依法繼續偵查或起訴，與修正前所定之
    「依法追訴」不同，則緩起訴處分之效力與曾受「觀察、勒
    戒或強制戒治」之處遇已無法等同視之。又「附命緩起訴」
    戒癮治療之執行，係以社區醫療（機構外醫療體系）處遇替
    代監禁式治療，使施用毒品者得繼續正常家庭及社會生活，
    尚非集中於勒戒處所，受監所矯正、管理，仍難脫其「收容
    」或「處罰」外觀者，所可比擬，於機構外之戒癮治療難達
    其成效時，再施以機構內之強制處遇，亦屬循序漸進之合理
    矯正方式。因此「附命緩起訴」之被告縱使完成「戒癮治療
    」，難認得與觀察、勒戒或強制戒治「已執行完畢」之情形
    等同視之（最高法院110年度台上字第2096號判決意旨參照
    ）。
四、經查：
　㈠本件抗告人施用第二級毒品之事實，業據其於警詢及偵訊時
    均坦承不諱，且抗告人為警查獲時採集之尿液，經送請台灣
    尖端先進生技醫藥股份有限公司以氣相層析質譜儀法檢驗，
    結果呈安非他命、甲基安非他命陽性反應，有臺北市政府警
    察局偵辦毒品案件尿液檢體委驗單（尿液檢體編號：127507
　　)、上開公司於107年8月28日出具之濫用藥物檢驗報告等件
    在卷可稽（見107年度軍毒偵字第19號卷第277、279頁），
    足認其有上開施用第二級毒品甲基安非他命之犯行。又抗告
    人未曾有施用毒品遭觀察、勒戒或強制戒治之紀錄，有本院
    被告前案紀錄表1份在卷足據。
　㈡抗告人雖以前揭情詞提起抗告，然查：
　⒈抗告人本件施用毒品犯行，前經檢察官以107年度軍毒偵字第
    19號為附命戒癮治療之緩起訴處分，並自107年11月19日緩
    起訴處分確定時起開始依命接受戒癮治療，之後抗告人依照
    緩起訴處分條件，按指定期間完成緩起訴處分戒癮治療之執
    行，有該署觀護人於109年3月11日簽呈檢察官將該觀護案件
    結案等情，並有該署觀護人室辦理緩起訴處分結案報告書在
    卷可查（見107年度緩護療字第564號卷），嗣於緩起訴期間
    因故意再犯販賣第三級毒品罪，前開緩起訴因而經檢察官於
    109年7月27日職權撤銷，有上開案件之緩起訴處分書、撤銷
    緩起訴處分書、本院被告前案紀錄表在卷可稽（見110年度
    軍撤緩毒偵字第1號卷第4頁至第6頁、本院卷第22頁）。揆
    諸上開最高法院判決意旨，依修正後毒品危害防制條例第24
    條第2項規定，上開緩起訴處分經檢察官撤銷確定後，自應
    回復為原緩起訴處分不存在之狀態，由檢察官依法繼續偵查
    或起訴，即回復為原緩起訴處分不存在之狀態，並依修正後
    同法第20條第1項規定或第23條第2項之規定，分別視其為初
    犯及3年後再犯或3年內再犯之施用毒品者，而決定適用觀察
    、勒戒或起訴之程序，又本件抗告人乃初犯，縱使曾完成戒
    癮治療，仍難認得與觀察、勒戒或強制戒治「已執行完畢」
    之情形等同視之，則檢察官自仍得依修正後同條例第20條第
    1項規定聲請觀察勒戒。
　⒉是檢察官於斟酌個案情節及卷內事證後，未對抗告人為戒癮
    治療之緩起訴處分，而係選擇向原審法院聲請裁定觀察、勒
    戒，此乃檢察官裁量權之適法行使，法院自應予以尊重，且
    查無檢察官聲請有何違背法令、認定事實有誤或其他重大明
    顯瑕疵之處，其聲請應屬有據，自無由法院審酌以其他方式
    替代之餘地。又觀察、勒戒既屬用以矯治、預防行為人反社
    會性格，而具社會保安功能之保安處分，當無因行為人之個
    人因素而免予執行之理，是抗告人之個人或家庭因素，不得
    執為免予執行觀察、勒戒之事由。是以，抗告人上揭抗告意
    旨所指各節，尚無足採。
　㈢綜上所述，原審以抗告人施用第二級毒品甲基安非他命之犯
    行，應堪認定，依毒品危害防制條例第20條第1項之規定，
    裁定將抗告人送勒戒處所觀察、勒戒，並無違誤。抗告意旨
    徒憑己見，請求撤銷改判，為無理由，應予駁回。
據上論斷，應依刑事訴訟法第412條，裁定如主文。
中　　華　　民　　國　　110 　年　　12　　月　　6 　　日
                  刑事第十二庭  審判長法　官  陳如玲
　　　　　　　　　　　　　　　　　　　法　官  廖建瑜
　　　　　　　　　　　　　　　　　　　法　官  魏俊明
以上正本證明與原本無異。
不得再抗告。
                                      書記官  賴尚君
中　　華　　民　　國　　110 　年　　12　　月　　6 　　日